【裁判字號】    99,交抗,618
【裁判日期】    991215
【裁判案由】    聲明異議
【裁判全文】
臺灣高等法院高雄分院刑事裁定         99年度交抗字第618號
抗  告  人  交通部公路總局高雄區監理所
代  表  人  劉育麟
受處分人    郭振祥
上列抗告人因違反道路交通管理處罰條例聲明異議案件，不服臺
灣高雄地方法院中華民國99年11月23日裁定（99年度交聲字第28
85號），提起抗告，本院裁定如下：
    主  文
抗告駁回。
    理  由
一、原裁定意旨略以：
（一）關於罰鍰部分：
      查異議人於98年4 月26日02時48分許，明知已因服用酒類
      ，控制力及注意力已達不能安全駕駛動力交通工具之程度
      ，詎仍騎乘車牌號碼ZXE-150 號輕型機車，行駛於高雄縣
      鳳山市○○○路，為警攔查，並施以檢測，得知呼氣酒精
      濃度含量為每公升0.56毫克，而經臺灣高雄地方法院檢察
      署檢察官以98年度偵字第14599 號為緩起訴處分，緩起訴
      期間為1 年，並命異議人向指定之公益團體、地方自治團
      體或社區提供50小時之義務勞務，上開緩起訴處分期間已
      於99年6 月15日期滿而未經撤銷等情，亦有臺灣高等法院
      被告前案紀錄表在卷可稽，則異議人上開違反刑事法律禁
      止規範之犯罪事實既已明確，僅因檢察官採取緩起訴處分
      之替代性刑事處遇手段，未將該案逕行起訴或聲請簡易判
      決處刑，致其後適用之刑事訴訟程序有所區別，然就異議
      人負有向檢察官指定機構提供一定時數之勞務義務觀察，
      其如未在上開指定期間內確實履行義務，依刑事訴訟法第
      253 條之3 第1 項第3 款之規定，異議人將遭受撤銷緩起
      訴處分之不利益；反之，倘其確實遵守並履行各項緩起訴
      條件，除非合於刑事訴訟法第260 條所定情形之一，否則
      異議人即無再就同一案件遭受刑事訴追之虞。從而，異議
      人已因上開緩起訴處分而剝奪其人身自由，主觀上前揭義
      務勞務亦具有強制性、懲罰性，雖不若易科罰金係以支付
      金錢作為自由刑之替代，惟經由緩起訴處分條件之履行使
      其免於遭檢察官發動起訴程序，仍具有替代刑罰之效果，
      廣義而言，應屬前揭所稱之「實質刑事法律處罰」，而有
      行政罰法第26條第1 項「一事不二罰」規定之適用。是異
      議人因駕駛人酒精濃度超過規定標準之違規行為，依行政
      罰法第26條第1 項前段規定，即應依刑事法律處罰之，已
      無再依上開道路交通處罰條例第35條第1 項第1 款裁處行
      政罰鍰之餘地。
（二）關於記違規點數5 點及施以道路安全講習：
      原處分機關裁處異議人記違規點數5 點及施以道路安全講
      習部分，均係為達成遏止酒後駕車之不法行為，維護道路
      交通用路權人之安全法益等行政目的所必要之罰鍰以外之
      其他種類行政罰，依行政罰法第26條第1 項但書之規定，
      原處分機關仍得裁處，並未違反「一事不二罰」之規定，
      故此部分之裁處，並無違誤。
（三）綜上所述，本件異議人於飲酒後駕駛輕型機車之行為，違
      反道路交通管理處罰條例第35條第1 項第1 款規定，依同
      條例第68條第2 項之規定，應裁處記違規點數5 點及應參
      加道路交通安全講習。是異議人就罰鍰45,000元部分聲明
      異議，非無理由。又道路交通管理處罰條例第87條第1 項
      規定：「受處分人不服第8 條主管機關所為之處罰，得於
      接到裁決書之翌日起20日內，向管轄地方法院聲明異議。
      」此條文中所謂之「處罰」，應指包括對受處分人裁處之
      違規事實是否正當，及裁罰所引用之法條是否適當而言，
      蓋此二者有不可分離之關係，即聲明異議應以交通違規行
      為為標的，非以處罰項目為範圍。是本件異議人酒後駕車
      只有一個交通違規行為，雖異議人僅就處罰項目中之罰鍰
      部分提起異議，其餘部分（記違規點數及應參加道路交通
      安全講習部分）並未提及，然其餘處罰項目與其交通違規
      行為是否存在既無從分離，本院自應併予審理，附此敘明
      。從而，原處分機關裁罰異議人罰鍰45,000元之處分即有
      不當，自應將原處分全部撤銷，另為裁定如主文第2 項所
      示。
二、抗告意旨略以：緩起訴乃附條件的不起訴處分，即是不起訴
    處分的一種，此觀刑事訴訟法第256 條規定自明，檢察官為
    緩起訴處分時依刑事訴訟法第253 條之2 第1 項規定對被告
    所為之指示及課予之負擔，係一種特殊的處遇措施，並非刑
    罰；因此，刑事案件經檢察官為緩起訴處分確定後，宜視同
    不起訴處分確定，依行政罰法第26條第2 項規定，得依違反
    行政法上義務規定裁處之，此經法務部行政罰法諮詢小組第
    1 次會議作成結論函釋在案，另有交通部民國95年7 月17日
    交路字第0950006986號函釋可參。本件異議人即受處分人郭
    振洋因酒後駕車違規之事實，同時觸犯刑事法律及違反行政
    法上義務，刑事部分經檢察官緩起訴處分確定，異議人並已
    依緩起訴處分命令履行義務勞務，然其提供義務勞務之性質
    與本件處分所為罰鍰4 萬5 千元並記違規點數5 點，及施以
    道路交通安全講習之種類不同，據此，本所依規定所填製之
    高監營裁字第裁80-N00000000號裁決書裁處罰鍰新台幣（以
    下同）4 萬5000元並記違規點數5 點，並施以道路安全講習
    ，應無不合。原裁定將本件處分撤銷，於法尚有未洽，為此
    提起抗告，請撤銷原裁定，更為適法之裁定等語。
三、按依95年2 月5 日施行之行政罰法第26條第1 項規定：「一
    行為同時觸犯刑事法律及違反行政法上義務規定者，依刑事
    法律處罰之。但其行為應處以其他種類行政罰或得沒入之物
    而未經法院宣告沒收者，亦得裁處之。」即所謂「一事不二
    罰」原則，究其立法目的，即在於：「一行為同時觸犯刑事
    法律及違反行政法上義務規定時，由於刑罰與行政罰同屬對
    不法行為之制裁，而刑罰之懲罰作用較強，故依刑事法律處
    罰，即足資警惕時，實無一事二罰再處行政罰之必要。且刑
    事法律處罰，由法院依法定程序為之，較符合正當法律程序
    ，應予優先適用。但罰鍰以外之沒入或其他種類行政罰，因
    兼具維護公共秩序之作用，為達行政目的，行政機關仍得併
    予裁處，故為第一項但書規定。」申言之，一行為同時觸犯
    刑事法律及違反行政法上義務規定時，由於刑罰與行政罰同
    屬對不法行為之制裁，而刑罰之懲罰作用較強，故依刑事法
    律處罰，即足資警惕時，實無再重複處行政罰之必要。但罰
    鍰以外之沒入或其他種類行政罰，因兼具維護公共秩序之作
    用，為達行政目的，行政機關仍得併予裁處。
四、經查：
（一）受處分人郭振祥於98年4 月26日凌晨2 時，明知已因服用
      酒類，控制力及注意力已達不能安全駕駛動力交通工具之
      程度，詎仍騎乘車牌號碼ZXE-150 號輕型機車，行駛於高
      雄縣鳳山市○○街，為警攔查，並施以檢測，得知呼氣酒
      精濃度含量為每公升0.56毫克，而有「汽車駕駛人酒精濃
      度超過規定標準（每公升0.25至0.4 毫克）」之違規，而
      經臺灣高雄地方法院檢察署檢察官以98年度偵字第14599
      號為緩起訴處分，緩起訴期間為1 年，並命受處分人向指
      定之公益團體、地方自治團體或社區提供50小時之義務勞
      務，上開緩起訴處分期間已於99年6 月15日期滿而未經撤
      銷等情，有臺灣高等法院被告前案紀錄表及臺灣高雄地方
      法院檢察署98年度偵字第14599 號緩起訴處分書在卷可稽
      ，堪可認定。
（二）本件受處分人上開違反刑事法律禁止規範之犯罪事實既已
      明確，僅因檢察官採取緩起訴處分之替代性刑事處遇手段
      ，未將該案逕行起訴或聲請簡易判決處刑，致其後適用之
      刑事訴訟程序有所區別，然就異議人負有向檢察官指定機
      構提供一定時數之勞務義務觀察，其如未在上開指定期間
      內確實履行義務，依刑事訴訟法第253 條之3 第1 項第3
      款之規定，異議人將遭受撤銷緩起訴處分之不利益；反之
      ，倘其確實遵守並履行各項緩起訴條件，除非合於刑事訴
      訟法第260 條所定情形之一，否則異議人即無再就同一案
      件遭受刑事訴追之虞。從而，異議人已因上開緩起訴處分
      而剝奪其人身自由，主觀上前揭義務勞務亦具有強制性、
      懲罰性，雖不若易科罰金係以支付金錢作為自由刑之替代
      ，惟經由緩起訴處分條件之履行使其免於遭檢察官發動起
      訴程序，仍具有替代刑罰之效果，廣義而言，應屬前揭所
      稱之「實質刑事法律處罰」，而有行政罰法第26條第1 項
      「一事不二罰」規定之適用。是異議人因駕駛人酒精濃度
      超過規定標準之違規行為，依行政罰法第26條第1 項前段
      規定，即應依刑事法律處罰之，已無再依上開道路交通處
      罰條例第35條第1 項第1 款裁處行政罰鍰之餘地。
（三）受處分人上開酒後駕車行為，係一行為同時觸犯刑事法律
      及違反行政法上義務規定，其同一行為觸犯刑法第185 條
      之3 之刑事罪嫌，既經檢察官為緩起訴處分確定，即緩起
      訴期間為1 年，受處分人並應依緩起訴內容於緩起訴處分
      確定後，提供50小時義務勞動。緩起訴處分命「受處分人
      提供50小時之義務勞務」，雖非刑法所定之刑罰，然其實
      已對受處分人名譽、心理、自由等產生相當制約，且就其
      勞力與時間之付出而言，亦可認具財產處罰之性質，實質
      言之，自屬行政罰法第26條第1 項所指「依刑事法律」之
      處罰。原處分仍就此違規行為，裁處同屬財產罰之罰鍰4,
      5000元，已非同條項但書所謂「其他種類行政罰」，有違
      一事不二罰之原則，洵有未合。
（四）道路交通管理處罰條例第35條第8 項固定有汽車駕駛人經
      裁判確定，而處以罰金低於該條例第92條所訂最低罰鍰基
      準規定，應依該條例裁決繳納不足最低罰鍰部分之規定。
      惟檢察官以緩起訴命被告向指定之公益團體提供義務勞務
      ，與道路交通管理處罰條例第35條第8 項經裁判確定處以
      罰金性質有異，並無所謂差額可言，自無適用該條項之可
      能。又服義務勞務雖非繳納金錢，但依修正之刑法第41條
      第2 項規定，得易科罰金者，得以提供社會勞動6 小時折
      算1 日，是服義務勞務並非毫無付出，且是否以勞動之方
      式作對被告為緩起訴處分所為負擔，檢察官可依情狀考量
      。是服義務勞務並無違反比例原則，或鼓勵民眾喝酒過量
      駕車之情，一併敘明。
（五）至於原處分關於記違規點數5 點及施以道安講習等部分，
      則係預防將來再犯危險之管制罰，而有別於前揭針對已發
      生違規事實科處罰鍰之行政秩序罰，屬行政罰法第26條第
      1 項但書所稱之「其他種類行政罰」。是原處分機關依道
      路交通管理處罰條例第35條第1 項第1 款規定，吊扣其駕
      駛執照1 年及施以道安講習等部分，自無不合。
五、據上，異議人即受處分人「酒精濃度超過規定標準」之違規
    行為，既已依行政罰法第26條第1 項前段規定受有依刑事法
    律所為之處罰，並無行政罰第26條第2 項規定所揭示「經不
    起訴處分或為無罪、免訴、不受理、不付審理之裁判確定者
    」此類未課予行為人實質上不利益負擔之情形。揆諸上揭說
    明，行政機關至多僅能基於其他公益上之目的，而對受處分
    人課予「罰鍰以外之沒入或其他種類行政罰」，應無再對受
    處分人課予「罰鍰」之餘地。原審裁定認受處分人之行為，
    係一行為同時觸犯刑事法律及違反行政法上之義務規定，原
    處分關於罰鍰部分有違一事不二罰原則，並說明異議意旨雖
    僅就罰鍰部分聲明異議，惟因本件酒後駕車只有一個交通違
    規行為，而且有關其處罰效果之罰鍰、記違規點數5 點與應
    參加道路交通安全講習等與該交通違規行為是否存在均無從
    分離，自應仍將原處分全部予以撤銷等情，原審認事用法，
    核無違誤。抗告人抗告意旨，仍執前詞，認仍應對受處分人
    裁處罰鍰，並無理由，應予駁回。
六、據上論斷，應依道路交通事件處理法第25條、刑事訴訟法第
    412 條，裁定如主文。
中    華    民    國    99    年    12    月    15    日
                  刑事第六庭    審判長法  官  王憲義
                                      法  官  邱永貴
                                      法  官  簡志瑩
以上正本證明與原本無異。
不得再抗告。
中    華    民    國    99    年    12    月    15    日
                                      書記官  吳新貞

司法院資訊處製作；財團法人民間司法改革基金會備份。
